【裁判字號】    97,建上,9
【裁判日期】    970708
【裁判案由】    給付工程款
【裁判全文】
臺灣高等法院民事判決                   97年度建上字第9號
上  訴  人  豪志工程有限公司
法定代理人  甲○○
訴訟代理人  陳啟昌律師
被  上訴人  邱聖元（即邱燦橙）即睿鴻企業社
訴訟代理人  謝恩華律師
上列當事人間因給付工程款事件，上訴人對於中華民國96年11月
26日臺灣臺北地方法院97年度建上字第9號第一審判決提起上訴
，經本院於97年6月24日言詞辯論終結，判決如下：
    主  文
原判決關於駁回上訴人後開第二項之訴部分，並訴訟費用之裁判
廢棄。
被上訴人應給付上訴人新台幣壹佰肆拾伍萬壹仟零伍拾柒元，及
自民國九十四年四月二日起至清償日止，按年息百分之五計算之
利息。
其餘上訴駁回。
第一、二審訴訟費用由被上訴人負擔四分之一，餘由上訴人負擔
。
    事實及理由
一、上訴人起訴主張：伊前向龍聯建設股份有限公司（下稱龍聯
    建設公司）承攬龍聯建設忠孝東路住商大樓水電消防空調工
    程，再與被上訴人簽訂技術合作協辦工程合約（下稱系爭工
    程合約），合約工程範圍包括電氣、弱電、給排水、消防火
    警工資、配管另件、消耗另件、空調配電及空調排水等內容
    ，雙方約定工程總價含稅共新臺幣（下同）990萬元，工程
    完工期限約定應於使用執照取得30天內接水電且按裝器具設
    備完成、提報並配合於驗收交屋日前一星期之內完工，然因
    被上訴人本身財務因素造成施工延誤，為使工程進度正常運
    作，兩造於民國（下同）92年2月15日簽定協議書（下稱系
    爭協議書），約定由上訴人負責招工施作後續工程，並同意
    發放工資及上訴人所有招工工資等支出，即於被上訴人工程
    款中抵銷，被上訴人不得異議。嗣經結算後，被上訴人尚有
    工程款265萬6,250元未領，但卻有部分施工不慎所造成之損
    害及未施作等扣款（下稱工扣款）共計418萬3,173元、水電
    空調點工款299萬175元、代購工地材料款8萬4,132元、工地
    經理及工地主任之薪資支出共103萬3,000元，因而與被上訴
    人未領之工程款抵銷後，被上訴人尚應給付上訴人563萬
    4,230元（4,183,173＋2,990,175＋84,132＋1,033,000－
    2,656,250＝5,634,230），爰聲明請求被上訴人應給付上訴
    人上開金額，及自起訴狀繕本送達翌日起至清償日止，按年
    息5%計算之利息等情。原審為上訴人全部敗訴之判決，上訴
    人不服，提起上訴，並於本院聲明：(一)原審判決廢棄，廢棄
    部分判命被上訴人應給付上訴人563萬4,230元及自原審起訴
    狀繕本送達翌日起至清償日止，按年息5%計算之利息；(二)上
    項判決請准供擔保而為假執行；(三)第一、二審訴訟費用由被
    上訴人負擔。
二、被上訴人則以：兩造於92年2月15日訂定系爭協議書，該協
    議書第1、2條分別約定就被上訴人尚未施作完之後續工程，
    係由上訴人負責招工施作，並由被上訴人之工程款中抵扣，
    並自簽定日生效。由此可知，上訴人因認為被上訴人有財務
    週轉困難之情事，而終止與被上訴人間之工程契約，接手後
    續工程，並就所接手之後續工程，由被上訴人之工程款中抵
    扣，足見兩造間系爭工程合約已於92年2月15日合意終止，
    後續所生費用上訴人自不得向被上訴人請求。另依兩造系爭
    合約書第10條約定，被上訴人所施作之工程均在上訴人監督
    下進行，若有不符約定，上訴人除得拆除重作外並得逾期罰
    款及每次扣款5,000元，又依系爭合約書第5條、第20條約定
    ，若施工期間有履約進度落後10%、工程或材料不妥經通知
    改善未改善等情形，即可暫停計價或停止估驗，而兩造於92
    年2月15日簽定系爭協議書前，被上訴人已施作完成，經上
    訴人估驗計價之工程款高達724萬3,750元，足見上訴人指稱
    被上訴人所施作之工程，於工程完工結算後存有施工不慎造
    成其它工程損害，與事實不合。又上訴人向被上訴人請求之
    金額，除材料款並不爭執外，其他部分並無法證明係為被上
    訴人施工所致，且被上訴人絕大部分工程均已完工，並無可
    能再需要大量點工或薪資支出等語，資為抗辯，並於本院聲
    明：(一)上訴駁回；(二)若受不利判決，請准供擔保後免為假執
    行；(三)第一、二審訴訟費用由上訴人負擔。
三、兩造不爭之事實：
    (一)兩造於90年9月訂定下包系爭工程合約。
    (二)完工期限為「使用執照取得30天內接水電且按裝器具設備
      完成、提報並配合上訴人於驗收交屋日前一星期內完工」
      。
    (三)兩造於92年2月15日訂立協議書約定後續工程由上訴人負
      責施工。
    (四)被上訴人已領取工程款658萬3,500元。
    (五)被上訴人尚有265萬6,250元未領。
四、兩造爭執要旨：(一)上訴人與龍聯建設公司承包金額高出兩造
    系爭工程合約七倍之多，則兩造之系爭工程與前者承包之工
    程是否同一？(二)業主龍聯建設公司點工扣款4,183,173元，
    被上訴人應否負責？(三)部分水電空調點工款2,990,175元應
    否由被上訴人負責？(四)代購工地材料款84,132元應否由被上
    訴人負責？(五)工地經理及工地主任薪資1,033,000元被上訴
    人應否負責？(六)上訴人是否得請求違約金？茲分述之：
    (一)系爭工程與上訴人向龍聯公司承包之工程完全相同：
      被上訴人抗辯上訴人與業主之合約總價款兩造間之系爭合
      約高出七倍之多，足見上訴人並非將向業主所承包之工程
      全部轉包予被上訴人，上訴人予以否認，並稱：上訴人與
      業主之契約總價乃包含有相當比例金額之水電機電設備款
      ，此部分設備係由上訴人自行負責購置後，提供被上訴人
      施作按裝（被上訴人僅係企業社一般小資本廠商，無力負
      擔巨額之購置款），因此與業主之合約款高出兩造之系爭
      合約款七倍之多，被上訴人只負責人工配管另件、五金另
      件、消耗另件等金額較小施工所需材料而已，上訴人並無
      自行或另發包其他第三人施作本件工程云云，並有範圍相
      同之合約書影本可證（見原審卷1第5-16頁），堪信為真
      實。
      被上訴人就上訴人有另發包與第三人施作之事實並未舉證
      以實其說，被上訴人上開抗辯並不足採。
    (二)業主龍聯建設公司員工扣款4,183,173元，被上訴人無庸
      負責：
      上訴人雖提出「業主龍聯建設點工扣款明細表-應扣睿鴻
      企業社」（見上訴人起訴狀所附表二），主張遭業主扣款
      418萬3,173元，為被上訴人應施作未施作之減帳及加害給
      付應負損害賠償之責云云，然上開明細表為上訴人單方面
      所製作，其上並無被上訴人之簽名，表列之各項工程是否
      屬於被上訴人應負責之項目顯非無疑。再者，由業主龍聯
      公司所提之「龍聯朕廈工程請款單」、點工紀錄表所示（
      見原證4），其上扣款對象均記載上訴人而非被上訴人，
      證人盧玉麟亦證稱：「這是我們公司的請款單，這是點工
      的工程款沒有錯。這裡點的工是該工程所有的工，我們有
      列出上訴人應該分擔的部分」、「我知道被上訴人財務有
      困難，至於如何接手我不清楚，我都是找上訴人公司，我
      都在那個工地，對我來講都是上訴人公司在做，至於上訴
      人公司找誰做，我都不清楚」等語（見原審95年11月14日
      言詞辯論筆錄第2頁、第6頁），均只能證明業主確實有對
      上訴人扣款，然仍無法證明扣款項目為被上訴人施工不慎
      造成其他部分工程之損害（見原審卷1第2頁），而原審法
      院於96年10月9日言詞辯論期日闡明上訴人應舉證證明被
      上訴人離場時尚未完成的工作項目為何（見原法院96年10
      月9日言詞辯論筆錄第2頁），然上訴人仍未提出相關資料
      以供原審審酌，自難認定上訴人主張為可採。至上訴人主
      張勞工安全罰款、通排水時損及後陽台鋁企口天花板、排
      煙窗因電源故障而損害修繕等費用，乃被上訴人施工不慎
      造成之損害，然上開項目均為被上訴人離場後始發生，斯
      時施作者為上訴人而非被上訴人，是否為被上訴人所造成
      之損害尚屬有疑，上訴人復未提出其他證據以實其說，其
      上開主張亦難憑信。
    (三)部分水電空調點工款2,990,175元應由被上訴人負責：
      有關水電空調點工款2,990,175元業經上訴人提出工程請
      款單18紙附卷可稽（見原審卷(一)第27-74頁），該請款單
      均經當時之工地主任呂昭慶簽名批示，業據呂昭慶於原審
      到庭證述其當時負責本件之工地（見原審卷(二)第430-431
      頁），本件工程又未發包與其他第三人，則上開工程請款
      單即為本件之工程請款單無疑，且其中92年4月10日、6月
      8日、7月8日三紙工程請款單有經被上訴人派駐工地之蔡
      常燄簽字確認出工數無誤，92年7月以後，被上訴人與蔡
      常燄避不見面，始未簽名，被上訴人純以蔡常燄未簽名，
      而否定本件之點工款，委不足採，本項之點工款應由被上
      訴人負責，應可認定。
    (四)代購工地材料款84,132元應由被上訴人負責：
      此部分款項，被上訴人承認係上訴人所代購，其同意負責
      （見原審卷(二)第432頁）。
    (五)工地任薪資1,033,000元被上訴人負責：
      被上訴人以上訴人未能說明清楚該主任是全職為本件工程
      ，且有必要，等語。經查上訴人於該工地並無其他自己或
      第三人之工程於該工地，已如前述，工地主任呂昭慶於原
      審證稱：我是單純負責這個工地就領3萬5,000元，當時我
      只負責這個工地，史明海（專案經理人）也是。云云，因
      此本件工地有必要僱用專案經理人及工地主任，被上訴人
      之抗辯不足採。依兩造系爭合約，被上訴人應於使用執照
      取得30天內完工，而本件使用執照取得日為92年1月28日
      ，依約被上訴人應於92年2月28日前完成所有工程，然被
      上訴人因財務因素無力施工而於92年2月15日與上訴人簽
      立系爭協議書，協議由上訴人招工施作後續工程，上訴人
      自6月起進駐開始計算，至93年5月間完工，造成上訴人增
      加工地經理史明海及工地主任呂昭慶之薪資支出共103萬
      3,000元，（詳如附表所示），上訴人依民法第231條第1
      項請求被上訴人給付，尚屬有據。
    (六)上訴人不得請求違約金：
      依系爭合約第6條規定，完工期限為「使用執照取得30天
      內接水電且按裝器具設備完成，提報並配合甲方於驗收交
      屋日前一星期之內完工」，是以「使用執照取得30天內」
      應將水電、器具設備安裝完成，然完工日為「上訴人驗收
      交屋日前一星期內」。本件被上訴人於簽定系爭協議書時
      尚未遲延，上訴人亦未舉證證明被上訴人未完工之工程顯
      可預見不能於期限內完成，已如前述，故上訴人主張本件
      被上訴人有給付遲延云云，顯屬無據。況92年6月起至93
      年5月止係由上訴人施工，縱有遲延亦屬可歸責於上訴人
      所致，故上訴人主張92年6月起至93年5月止一年時間，被
      上訴人應按每日工程總價千分之3計算遲延違約金云云，
      顯無理由。
五、綜上所述，上訴人依系爭協議書、工程合約書、民法第231
    條請求判命被上訴人給付1,451,057元〔2,990,175＋84,132
    ＋1,033,000－2,656,250（扣抵未領取之工程尾款）＝
    1,451, 057〕及自起訴狀繕本送達翌日即94年4月2日起至清
    償日止按年息百分之五計算之利息，為無不當，應予准許，
    原審失察，遽予駁回上訴人此部分之訴，尚有未合，上訴論
    旨，執以前詞，指摘原判決此部分不當聲明廢棄改判，為有
    理由，爰將原判決此部分廢棄改判如主文第2項所示。至於
    逾上開金額之部分，上訴人之請求為無理由，原審判決上訴
    此部分敗訴，核無不合，上訴論旨，仍執陳詞，斤斤指摘原
    判決此部分不當，聲明廢棄改判，為無理由，應予駁回上訴
    。
六、據上論結，本件上訴為一部有理由，一部無理由，依民事訴
    訟法第449條第1項、第450條、第79條，判決如主文。
中    華    民    國    97    年    7     月    8     日
                  民事第十五庭
                      審判長法  官  林恩山
                            法  官  黃國忠
                            法  官  郭松濤
正本係照原本作成。
上訴人如不服本判決，應於收受送達後20日內向本院提出上訴書
狀，其未表明上訴理由者，應於提出上訴後20日內向本院補提理
由書狀（均須按他造當事人之人數附繕本）上訴時應提出委任律
師或具有律師資格之人之委任狀；委任有律師資格者，另應附具
律師資格證書及釋明委任人與受任人有民事訴訟法第466條之1第
1項但書或第2項（詳附註）所定關係之釋明文書影本。
中    華    民    國    97    年    7     月    8     日
                            書記官  方素珍
附註：
民事訴訟法第466條之1（第1項、第2項）：
對於第二審判決上訴，上訴人應委任律師為訴訟代理人。但上訴
人或其他法定代理人具有律師資格者，不在此限。
上訴人之配偶、三親等內之血親、二親等內之姻親，或上訴人為
法人、中央或地方機關時，其所屬專任人員具有律師資格並經法
院認為適當者，亦得為第三審訴訟代理人。
          龍聯工地-92年度管銷費用明細表
┌───┬─────────────────┬────┬─────┐
│月份  │明                          細    │金   額 │備     註 │
├───┼─────────────────┼────┼─────┤
│6月份 │工地管銷費用－經理85000＋主任35000│120,000 │          │
├───┼─────────────────┼────┼─────┤
│7月份 │工地管銷費用－經理85000＋主任35000│120,000 │          │
├───┼─────────────────┼────┼─────┤
│8月份 │工地管銷費用－經理85000＋主任35000│120,000 │          │
├───┼─────────────────┼────┼─────┤
│9月份 │工地管銷費用－經理85000＋主任37000│122,000 │          │
├───┼─────────────────┼────┼─────┤
│10月份│工地管銷費用－經理85000＋主任37000│122,000 │          │
├───┼─────────────────┼────┼─────┤
│11月份│工地管銷費用－經理85000＋主任37000│122,000 │          │
├───┼─────────────────┼────┼─────┤
│12月份│工地管銷費用－經理85000＋主任37000│122,000 │          │
├───┼─────────────────┼────┼─────┤
│      │    總                       計   │848,000 │          │
└───┴─────────────────┴────┴─────┘
工務經理史明海    主任呂昭慶
                  共計：848,000＋185,000＝1,033,000
          龍聯工地-93年度管銷費用明細表
┌───┬─────────────────┬────┬─────┐
│月份  │明                          細    │金   額 │備     註 │
├───┼─────────────────┼────┼─────┤
│1月份 │工地管銷費用主任37000             │ 37,000 │          │
├───┼─────────────────┼────┼─────┤
│2月份 │工地管銷費用主任37000             │ 37,000 │          │
├───┼─────────────────┼────┼─────┤
│3月份 │工地管銷費用主任37000             │ 37,000 │          │
├───┼─────────────────┼────┼─────┤
│4月份 │工地管銷費用主任37000             │ 37,000 │          │
├───┼─────────────────┼────┼─────┤
│5月份 │工地管銷費用主任37000             │ 37,000 │          │
├───┼─────────────────┼────┼─────┤
│      │    總                       計   │185,000 │          │
└───┴─────────────────┴────┴─────┘
                  主任呂昭慶


司法院資訊處製作；財團法人民間司法改革基金會備份。
